【裁判字號】    89,上易,404
【裁判日期】    900327
【裁判案由】    回復原狀
【裁判全文】
臺灣高等法院臺中分院民事判決      八十九年度上易字第四○四號
      上  訴  人  台灣糖業股份有限公司
      法定代理人  錢秉才
      訴訟代理人  黃精良律師
      複 代理 人  李雅環
      被 上訴 人  甲○○
      訴訟代理人  趙惠如律師
      被 上訴 人  乙○○    .
                  彰化縣政府  設彰化縣彰化市○○路○段四一六號
      右  一  人
      法定代理人  阮剛猛      .
      訴訟代理人  蕭正雄      .
右當事人間請求回復原狀事件，上訴人對於中華民國八十九年九月十三日臺灣彰化地
方法院第一審判決（八十九年度訴字第九十六號），提起上訴，本院判決如左：
      主      文
原判決廢棄。
被上訴人甲○○應將坐落彰化縣溪湖鎮○○段第三一地號面積六三六平方公尺、同段
第一三三地號面積三三二平方公尺、同段第一四一地號面積四七九平方公尺所舖設之
柏油剷除。
被上訴人乙○○、彰化縣政府應將坐落彰化縣溪湖鎮○○段第三○五地號面積三六一
平方公尺所舖設之柏油剷除。
第一、二審訴訟費用由被上訴人等負擔。
      事      實
甲、上訴人方面：
一、聲明：求為判決如主文。
二、陳述：除與原判決記載相同者，茲引用之外，補稱：
  (一)上訴人要求剷除所舖設之柏油，自屬權利之合法行使，不能以被上訴人或溪湖鎮
    公所片面有意承購或承租，即認買賣或租賃契約已成立，原判決認為上訴人如剷
    除柏油後將來還要重新舖設，徒費公帑，不符社會經濟效益，認為有違公共利益
    ，乃權利濫用。查土地法第八十二條規定「凡編為某種使用地之土地不得供其他
    用途之使用。」，系爭土地被都市計劃編定地目為線，迄未廢止，即為鐵路用地
    ，自不能作道路用地，原判決曲解權利濫用之法則，剝奪土地所有權人之權益。
  (二)被上訴人辯稱上訴人之土地四處均被人占用，原有線道目前均被任人占用闢為道
    路云云，此不實在。查上訴人所有被竊占之土地均已向原審法院及檢察署提出告
    訴及控告竊占，此有提出之傳票、處分書、起訴書及判決書及未結案之通知書可
    證，請  鈞院參酌。
  (三)系爭土地原為鐵路用地，是民國八十五年間因配合台灣省公路局東西向快速公路
    新建與員林大排整治工程需要才擬拆除鐵道，至八十七年七月七日才拆除完成，
    此有上訴人致台灣省政府交通處之、２、運線字第二五一五一○○八號函影
    本及工程驗收報告單影本為證，故並非如被上訴人所辯已由附近之居民通行數十
    年之久，為既成道路。查系爭土地兩旁之居民及工廠原本即另有道路四通八達，
    此有附圖說明在原審卷可證，其中橘黃色即為原有道路，紅色即為上訴人之土地
    ，被上訴人雖請求由溪湖鎮公所承租，但查審計部已發函予上訴人，要求上訴人
    趕緊收回土地，否則將對主辦人員議處，故上訴人實不可能再容忍被上訴人等鋪
    設柏油供眾人通行，亦不能出租予溪湖鎮公所或私人，供人作路通行。
  (四)上開報告單即可證明是上訴人在八十七年七月十日驗收，是發包予正松營造有限
    公司，足見並非如被上訴人所言己被通行二、三十年之久，是最近二、三年之事
    。
  (五)甲○○在彰化地檢署亦自承是其一人斥資舖設，此亦有八十八年偵字第六四二號
    不起訴處分書可考，是其辯稱是伊及附近之人共同出錢所舖設，亦與事實不符，
    上訴人於上訴理由狀雖稱：：：縱使系爭土地之部分鄰地所有權人須利用系爭土
    地之必要，此乃假設語氣，並非自認系爭土地早已供人通行之用。查舖設柏油足
    以影響上訴人之權益，易被認為具有公用地役關存在或屬既成道路。查系爭土地
    之地目為線，是為鐵路用地，與一般路地性質不同，乃上訴人專用之火車道路用
    地，並非供公眾通行使用之鐵路用地，依土地法第八十二條之規定即不得改變其
    他用途，其舖設柏油即有妨礙土地所有權之支配權，上訴人自可依民法第七百六
    十七條及第七百六十五條之規定排除侵害。
三、證據：補提上訴人公司函溪湖派出所文影本一件、函占用人影本四件、本院八十
    九年度上易字第二三六二號刑事判決及原審法院八十九年度訴字第六○○號刑事
    判決、臺灣彰化地方法院檢察署八十九年度偵字第三八五八號起訴書、八十九年
    度偵字第三八五八號不起訴處分書、原審法院八十九年度斗簡字第二六三號民事
    判決、八十九年度訴字第七一七號、八十九年度重訴字第一六五號拆屋交地民事
    訴訟通知書、溪湖糖廠工程驗收報告單、台灣糖業股份有限公司八十五年二月二
    十七日運線字第五二一五一○○八號函影本各一件為證。
乙、被上訴人方面：
一、均聲明：求為判決上訴駁回，第一、二審訴訟費用由上訴人負擔。
二、陳述：
  (一)被上訴人乙○○與彰化縣政府均引用第一審之陳述。
  (二)被上訴人甲○○之陳述如左：
    1.按司法行政部五十八年四月十日台五八民決字第二八四四號函釋：「土地如已
      成為公眾通行之村里道路，應認為已有公用地役權存在，地方政府為便於公眾
      通行，而在有公用地役權道路上施舖瀝青柏油路面，供役土地所有人固不能謂
      其權益有所損害，就私法上言，該所有權人似有容忍義務。」，本件上訴人所
      有系爭土地原係鐵道，總長度約十二．五公里，因該鐵道貫穿溪湖鎮及鹿港鎮
      ○○○道未有火車通行後，即已供兩鄉鎮○○道附近居民作為通行之用，迄今
      已一、二十年之久，故而系爭土地已有公用地役權存在，則為便於公眾通行，
      由附近居民共同出錢及政府機關舖設瀝青柏油路面，供役土地所有人即上訴人
      自不能謂其權益有所損害。
    2.又民法第七百六十七條規定所有人對於妨害其所有權者，得請求除去。此即所
      有權妨害除去請求權或所有物保全請求權，所謂妨害者；指以占有以外之方法
      阻礙或侵害所有權之支配可能性。妨害除去請求權所有人不能請求回復原狀，
      僅能請求除去妨害因素。經查：系爭土地係因上訴人將已未供火車通行之鐵軌
      拆除後，始由鄰近通行居民共同出錢及由政府機關舖設柏油路面，則舖設柏油
      並未阻礙或侵害上訴人對所有權之支配可能性（即妨害火車之通行）。況本件
      上訴人於其上訴理由狀三亦稱：「：：縱使系爭土地之部分鄰地所有權人須利
      用系爭土地之必要：：況通行權之行使，土地所有權人僅限於供通行權人通行
      即可，絕無負責舖設柏油供其通行之義務：：」云云。上訴人亦自承系爭土地
      業已供人通行之用，則既已供通行之用，於其上通行之人也未敢要求上訴人舖
      設柏油，遂由居民自行出資或政府機關舖設柏油，故上訴人對系爭土地所有權
      之支配，並無何妨害，故而上訴人請求將系爭土地回復原狀，顯無理由。
    3.再者，妨害除去請求權，其妨害須在客觀上係屬不法，易言之，所有人對於此
      項妨害，於法令上有忍受之義務或無礙其所有權之行使者，均不得請求除去。
      本件系爭土地已有公用地役權存在，則於通行道路舖設柏油，上訴人於法令上
      自有忍受之義務。且他人之干涉，無礙其所有權之行使者自不得排除。此與民
      法第一百四十八條所定，權利之行使，不得違反公共利益或損害他人為主要目
      的，行使權利，履行義務，應依誠實及信用之方法，實屬同一範疇之概念。因
      他人之行為雖已進入土地所有權之範圍，但此項行為苟無礙其所有權，則若必
      予排除，不僅有害社會之經濟利益，且與所有權係在促進社會共同進步之現代
      本質有違，自非法律保護所有權之道。本件柏油路面之舖設於上訴人所有權之
      行使既無妨礙，且非為私用，係為公眾利益，又彰化縣政府已表示與上訴人協
      商租用或價購系爭土地作為道路，上訴人亦回函彰化縣政府請求編列預算辦理
      租用或價購，縣政府復同意俟九十年度經費確定後，即與上訴人協商租用或價
      購，故若拆除現存之柏油路面，將來亦需重新舖設，徒費公帑而已，上訴人之
      所請，自係違反公共利益及社會整體經濟效益，尚屬無據。
    4.查上訴人請求被上訴人甲○○將系爭第三一、一三三、一四一地號土地上所舖
      設之柏油剷除，惟系爭柏油非甲○○個人僱人舖設，係由沿線之居民因通行之
      安全考量所共同出資舖設，故甲○○對剷除柏油路面並無處分權限，甲○○於
      原審及臺灣彰化地方法院檢察署八十八年度偵字第六四二號侵占案件已一再陳
      明。且系爭三筆土地沿線鄰接數十筆土地，甲○○僅係其中一筆，甲○○自無
      自行支出龐大費用而沿線全部舖設柏油之理。
      理      由
一、本件上訴人起訴主張：坐落彰化縣溪湖鎮○○段第三一、一三三、一四一、三○
    五地號土地係伊所有，被上訴人等未經伊同意，竟分別將上開土地舖設柏油，妨
    害上訴人所有權之完整，並侵害上訴人之權利，被上訴人等依法應負回復原狀之
    責任，不能以舖設之柏油已構成上訴人土地之成分，即認其等無剷除義務，事實
    上系爭土地並非路地，舖設柏油易被認定為公用道路，顯然對上訴人之所有權有
    所侵害，為此依所有權及侵權行為之法律關係請求被上訴人等除去妨害並回復原
    狀云云；被上訴人甲○○則辯以：系爭土地上之柏油非其舖設，且系爭土地有公
    用地役權存在等語，被上訴人乙○○則辯稱：系爭土地原為鐵路一部，自溪湖至
    鹿港共十餘公里，其上鐵路早已無火車通行達一、二十年之久，兩旁之住戶仍在
    其上行走往來，以通鄰地，八十四年間鐵軌拆除，居民仍沿舊習通行其上，上訴
    人並無禁止他人通行之意思表示，故實際上已供公眾通行達數十年之久，應認有
    公用地役權存在，上訴人不得違反供公眾通行之目的而為使用，其餘路段亦已遭
    人舖設柏油，迄今四、五年，上訴人並無異議，顯見上訴人不認其所有權有任何
    受到妨害或侵害之情，且系爭土地上之柏油路非伊舖設，既非施作之人，亦非柏
    油路面所有權人，上訴人向伊請求顯不適格，自無理由；被上訴人彰化縣政府辯
    稱：伊於系爭土地舖設柏油係經地方民意代表請求，為方便附近居民出入，由伊
    編列預算，發包施工，並非為私用，現已與上訴人商談租用或價購作為道路事宜
    等語。
二、上訴人主張系爭土地原為伊糖廠鐵路用地，現已廢棄，惟遭人舖設柏油路面如主
    文第二、三項所示面積之事實，已據其提出土地登記簿謄本、地籍圖等為證，並
    經原審會同溪湖地政事務所勘驗現場，製有複丈成果圖附卷，應為真實。
三、惟被上訴人甲○○辯稱系爭柏油路面非伊舖設云云，被上訴人乙○○、彰化縣政
    府則辯稱：系爭土地係附近居民出入之道路，為方便民眾使用，被上訴人乙○○
    方向被上訴人彰化縣政府請求舖設柏油，上訴人既未使用該地，為了公眾利益，
    應與被上訴人等商議解決方法，造福鄉里等語；經查，兩造對於系爭土地因民眾
    出入之故，被上訴人甲○○自行於其上舖設柏油，而彰化縣政府則經居民要求舖
    上柏油路面等情，業經原審勘驗現場屬實，被上訴人彰化縣政府亦不爭執，而被
    上訴人甲○○否認舖設系爭柏油路面，然其於偵查中已自承係其與居民共同出錢
    舖設，亦經原審依職權調閱台灣彰化地方法院檢察署八十八年偵字第六四二號侵
    占案件全卷可稽，自為實在，被上訴人甲○○抗辯伊未舖設云云，自無足採。
四、被上訴人辯稱上訴人之土地四處均被人占用，原有線道目前均任人占用闢為道路
    云云，惟查上訴人所有被竊占之土地均已向原審法院及檢察署提出告訴及控告竊
    占，此有附卷之傳票、處分書、起訴書及判決書及未結案之通知書可稽，並非任
    人占用而不處理。而系爭土地原為鐵路用地，是民國八十五年間因配合台灣省公
    路局東西間快速公路新建與員林大排整治工程需要才擬拆除鐵道，至八十七年七
    月七日才拆除完成，此有上訴人致台灣省政府交通處之、２、運線字第二五
    一五一○○八號函影本及工程驗收報告單影本為證，故並非如被上訴人所辯已由
    附近之居民通行數十年之久，為既成道路。查系爭土地兩旁之居民及工廠原本即
    另有道路四通八達，此有附圖說明在原審卷可證，其中橘黃色即為原有道路，紅
    色即為上訴人之土地，被上訴人雖請求由溪湖鎮公所承租，但查審計部已發函予
    上訴人，要求上訴人趕緊收回土地，否則將對主辦人員議處，故上訴人己表明實
    不可能再容忍被上訴人等舖設柏油供眾人通行，亦不能出租予溪湖鎮公所或私人
    ，供人作路通行。且由上開報告單即可證明是上訴人在八十七年七月十日驗收，
    是發包予正松營造有限公司，足見並非如被上訴人所言已被通行二、三十年之久
    ，是最近二、三年之事，故被上訴人等主張系爭土地有公用地役權之存在，要無
    足採。
五、按「所有人於法令限制之範圍內，得自由使用、收益、處分其所有物並排除他人
    之干涉。」、「所有人對於無權占有或侵奪其所有物者，得請求返還之。對於妨
    害其所有權者，得請求除去之，有妨害其所有權之虞者，得請求防止之。」，民
    法第七百六十五條、第七百六十七條定有明文。系爭土地為上訴人所有，則上訴
    人依法即有排除他人之干涉及所有權妨害除去請求權，此為其權利之正當行使，
    並非權利濫用，上訴人本於上開法律關係，請求被上訴人剷除舖設之柏油，核屬
    正當，應予准許。原審為上訴人敗訴之判決，核有違誤，上訴意旨指摘原判決不
    當，求為廢棄改判，為有理由，應由本院予以廢棄改判如主文第二、三項所示。
六、據上論結，本件上訴為有理由，依民事訴訟法第四百五十條，第七十八條、第八
    十五條第一項前段，判決如主文。
中      華      民      國    九十      年      三      月    二十七    日
~B1民事第三庭審判長法  官  陳照德
~B2                法  官  陳成泉
~B3                法  官  曾謀貴
右為正本係照原本作成。
不得上訴。
~B                書記官  林振甫
中      華      民      國    九十      年      三      月    二十九    日
                                                                        Ｌ


司法院資訊處製作；財團法人民間司法改革基金會備份。
